【裁判字號】    94,易緝,101
【裁判日期】    950222
【裁判案由】    詐欺
【裁判全文】
臺灣臺北地方法院刑事判決             94年度易緝字第101號
    公  訴  人  臺灣臺北地方法院檢察署檢察官
    被      告  乙○○
上列被告因詐欺案件，經檢察官提起公訴（八十五年度偵字第
一九三三九號、二一九一二號），本院判決如下：
    主  文
乙○○無罪。
    理  由
一、公訴意旨及補充理由書意旨略以：被告乙○○明知無給付能
    力，竟意圖為自己不法之所有，於民國八十三年七月間佯以
    況大餐廳營業為由，委由呂漢裕（現已更名為甲○○）為其
    裝潢坐落於臺北市○○○路○段育達商業職業學校巷口店面
    ，致呂漢裕陷於錯誤為其裝潢，裝潢費共計新臺幣（以下同
    ）六十一萬八千元，乙○○交付其所簽發發票日八十三年七
    月十九日、面額三十一萬元及三十萬八千元之本票二張，詎
    均未獲給付。復於同年四月間，佯以要丁○○合夥在臺北市
    ○○街四十五號一樓經營自助餐，致丁○○陷於錯誤，交付
    出資二十五萬元以支付店面租金及費用，乙○○交付其所簽
    發發票日八十三年四月十五日、面額二十五萬元之本票予丁○○，詎該店僅開業二十七日即宣告倒閉，乙○○嗣避不見
    面，其所交付予丁○○之上開本票亦未獲支付，呂漢裕、丁○○始知受騙，因認被告乙○○涉犯刑法第三百三十九條第
    一項之詐欺取財罪嫌。
二、按犯罪事實應依證據認定之，無證據不得認定犯罪事實，刑
    事訴訟法第一百五十四條第二項定有明文。是認定犯罪事實
    ，須依證據，而所謂證據，係指合法之積極證據就犯罪事實
    能為具體之證明者而言。而告訴人之告訴，係以使被告受刑
    事追訴為目的，是其陳述是否與事實相符，自應調查其他證
    據以資審認（最高法院五十二年臺上字第一三００號判例意
    參照）；即必須藉由補強證據之存在，以增強或擔保告訴人
    陳述之證明力，告訴人之陳述始適合作為認定犯罪事實之基
    礎。另刑法第三百三十九條第一項詐欺罪之成立，以詐術使
    自己或第三人得財產上之物為要件，所謂「以詐術」，必須
    被詐欺人因其詐術而陷於錯誤，若其所用方法，不能認為詐
    術，亦不致使人陷於錯誤，即不構成該罪（最高法院四十六
    年台上字第二六０號判例意旨參照）。而民事債務當事人間
    ，若有未依債務本旨履行給付之情形，依一般社會經驗而言
    ，原因非一，其因不可歸責之事由致無法給付，或因合法主
    張抗辯事由而拒絕給付，甚至債之關係成立後，遲延給付，
    皆有可能，非必出於自始無意給付之詐欺犯罪一端，故於別
    無積極證據之情形下，尚難僅以單純債務不履行之客觀狀態
    ，即推定被告自始即有不法之意圖，而逕以詐欺罪責相繩。
三、公訴人認被告乙○○涉犯詐欺取財罪嫌，無非係以：告訴人
    呂漢裕、丁○○之指述，被告簽發予告訴人呂漢裕、丁○○
    之本票均不獲支付，及被告乙○○之供述為據，而認被告乙○○，自始即無履約之能力，仍委由告訴人呂漢裕為其餐廳
    裝潢，被告復於無資力之情況下，佯以合夥事由向告訴人丁○○調現二十五萬元。又被告自八十五年十二月二十日起經
    本院發布通緝以來，迄至九十四年六月十四日緝獲到案期間
    ，並未對告訴人呂漢裕、丁○○為任何清償之行為及通知等
    情，資為論據。
四、訊據被告故不否認於八十三年七月間請告訴人呂漢裕幫忙裝
    潢南京東路之素食餐廳，積欠告訴人呂漢裕裝潢費六十一萬
    八千元，並簽立本票二張為裝潢費之擔保，亦不否認八十三
    年四月間丁○○曾交付二十五萬元代墊餐廳押租金，其亦簽
    立本票一張為該借款之擔保等情，惟矢口否認有何詐欺犯嫌
    ，辯稱：當時我總共開四家素食餐廳，我請告訴人呂漢裕裝
    潢南京東路的餐廳是第四間，另外告訴人丁○○的二十五萬
    元並不是跟我合夥經營餐廳，是向她借款用在四平街這間餐
    廳，當時因為發生大廚罷工事件，導致所有餐廳均無法正常
    營業，週轉不靈，幾個事件密集發生，所以無法如期還告訴
    人甲○○及丁○○之款項，我並沒有詐欺的故意，也沒有施
    用詐術等語。
五、經查：
  (一)被告積欠告訴人呂漢裕裝潢費用六十一萬八千元，且簽發本
    票二張用以擔保裝潢費用，又在擴展四平街餐廳之業務時，
    告訴人丁○○曾交付二十五萬元以支付該店之押租金乙節，
    業據被告供承在卷，並有本票三紙（呂漢裕部分：八十五年
    度偵字第一九三三九號第三頁、丁○○部分：八十五年度他
    字第一三六八號第四頁參照）在卷足稽，此部份事實堪以認
    定。
  (二)本案爭點厥為被告積欠告訴人呂漢裕上開裝潢費用及收取告
    訴人丁○○交付之二十五萬元之始，是否即具有為自己不法
    所有之詐欺意圖，被告係施用何種詐術使告訴人呂漢裕、丁○○陷於錯誤？本院綜合全案卷證，認尚無足夠證據證明被
    告有詐欺之主觀犯意，及其曾施用詐術使告訴人呂漢裕、丁○○陷於錯誤，而取得告訴人呂漢裕、丁○○之財物，與刑
    法詐欺罪之構成要件尚有不符，茲敘述理由如下：
  1.告訴人丁○○部分：
  (1)被告於八十三年間，主要係以經營素食餐廳為業，依序開立
    位於臺北市○○○路○段之「若蓉軒素食自助餐廳」、臺北
    市○○○路○段之「梵天素食自助餐」、臺北市○○街之素
    食餐廳、臺北市○○○路○段之「大佛素食自助餐店」。告
    訴人丁○○為被告餐廳內負責手工菜之廚師，一開始僅在若
    蓉軒素食自助餐廳製作手工菜，由於被告短期內又開立另外
    三間餐廳，缺乏製作手工菜之廚師，因此告訴人丁○○均曾
    在上開四家餐廳任職，任職期間不一，每月之薪資約為二萬
    元左右等情，業據被告於本院審理時供述明確，核與證人即
    告訴人丁○○證述相符，勘信為真實，核先敘明。
  (2)被告於本院審理時辯稱：八十三年四月間，當時告訴人丁○○為其店內之員工，曾向被告哭訴其先生在外欠債一百萬元
    ，有債主到家中討債，希望被告能給予協助，被告為幫助告
    訴人丁○○還債，乃提議另行開立上述臺北市○○街之素食
    餐廳，並允諾告訴人丁○○每月薪資十萬元，使告訴人丁○○得以儘快還清欠債，惟在開店籌備過程中因不足資金二十
    五萬元，乃委請丁○○資助，丁○○乃提出二十五萬元交予
    被告等語，核與證人即告訴人丁○○於本院審理時證述被告
    初期所經營之素食餐廳生意很好，每天進貨的菜都不夠用，
    經常須向其他家分店調貨，且若蓉軒素食餐廳還曾得獎，因
    此，當時曾與被告商量其先生在外積欠債款一百萬元應如何
    解決，被告提議可另行開設四平街素食餐廳之經營，儘快將
    債款一百萬元清償等語相符（本院九十四年十一月二日審判
    筆錄參照），足認被告所辯向告訴人丁○○借款二十五萬元
    之緣由，並非虛妄。本院並審酌以告訴人丁○○在被告餐廳
    擔任手工菜廚師一職，剛開始薪資僅為二萬元左右，若非如
    被告所述，當時係基於幫告訴人丁○○還債之特殊考量，何
    以告訴人丁○○能支領高達十萬元之薪資，足認被告辯稱當
    時開立臺北市○○街之素食餐廳之主要原因係為幫助告訴人
    丁○○還清欠債等情，亦有所本。被告之本意既係為幫助告
    訴人丁○○，則難認被告在向告訴人丁○○借款當時，主觀
    上有何不法所有之意圖。
  (3)又證人即告訴人丁○○於本院審理時證述，其所交付被告之
    二十五萬元，係與被告合夥經營餐廳，並非如被告所辯僅為
    借貸等語。本院衡情以被告事後尚交付面額二十五萬元之本
    票一紙為擔保以觀，若為雙方合夥經營餐廳，本應各自出資
    ，風險各負，何以須再以本票擔保出資人之出資，況證人即
    告訴人丁○○亦於本院審理時表示當時決定結束四平街之素
    食自助餐廳經營後，被告亦曾返還十萬元（本院同上筆錄參
    照），益證告訴人丁○○與被告間僅為借貸關係，被告辯稱
    並無合夥關係，應足採信。又本院審酌證人丁○○本身目不
    識丁，年事較高、智識程度不高、參與社會經濟活動之程度
    較低，且觀諸證人即告訴人丁○○於本院審理證述時，其對
    於與被告乙○○金錢來往之法律關係，僅能模糊理解曾交予
    被告乙○○二十五萬，係用來開素食餐廳之用，告訴人丁○○未必能理解合夥關係與借貸關係在法律上權利義務關係之
    不同，況被告亦表示當時考量合夥有風險，已拒絕告訴人丁○○加入合夥，是即使告訴人丁○○主觀上誤認為係基於合
    夥關係交付被告二十五萬元，惟如前所述，其並未立於合夥
    人之地位承擔風險，雖告訴人丁○○就該二十五萬元主觀上
    認知與被告不同，惟在無其他證據足資佐證之情形下，尚難
    因此即推認被告當時有佯以合夥經營餐廳以施用詐術，致告
    訴人丁○○陷於錯誤而交付財物。
  (4)檢察官並以被告在八十四年四月間在臺北市○○街經營之素
    食餐廳僅開業二十七天倒閉後即避不見面，及被告自八十五
    年十二月間因本案經本院發布通緝，至九十四年六月十四日
    緝獲到案此段期間，並未與告訴人丁○○就債務問題提出解
    決方案，而認被告主觀上亦有詐欺之不法所有意圖。惟被告
    於本院審理時供稱，由於當時餐廳快速擴充，再加上廚師聯
    合罷工導致餐廳無法經營，資金週轉不靈等情。參以證人即
    告訴人丁○○於本院審理時證述被告確實同時經營四間素食
    餐廳，本來生意很好，每天進貨的菜量都不夠用，經常須向
    其他家分店調貨，但是後來生意變不好，進貨的菜量都沒有
    打開等語（本院同上筆錄參照）。本院衡諸被告當時所經營
    素食餐廳，原本有聲有色，且開立四家分店，卻在短期間情
    況改變，依原本需求所進之原料，竟大部份未使用，綜上各
    情，被告辯稱廚師聯合罷工，影響營運乙節，並非無據。且
    如前所述，被告之本意既係為幫助告訴人丁○○，且依吾人
    生活之一般經驗法則，開設一間素食餐廳不僅需一定之資金
    ，且須籌備多時，衡情被告不至於僅為詐取告訴人丁○○二
    十五萬元，而在開店後二十七天即快速惡意倒閉，使自己亦
    同陷於巨額損失之境。至於被告於結束四平街餐廳經營後，
    告訴人丁○○仍在被告所經營之其他店中工作，被告亦有返
    還部分款項，此觀告訴人丁○○於偵查時證述被告去年（八
    十四年）有還我三萬元，一次一萬等語（八十五年六月十八
    日訊問筆錄參照）自明，足認被告並非倒店後即避不見面，
    仍有持續還款一段時日。又被告於通緝期間，由於經濟狀況
    不佳，並未出面與告訴人丁○○解決債務，雖有民事債務不
    履行之法律責任，事屬理虧，惟揆之上開二之說明，仍與詐
    欺罪之構成要件有間。
  (5)綜上所述，本院依卷內證據，被告向告訴人丁○○借貸之二
    十五萬元係屬民事債務不履行之糾紛，尚難僅依此即逕予推
    論出被告所為與刑法詐欺罪之構成要件相符。
  2.告訴人呂漢裕部分：
  (1)告訴人呂漢裕於檢察官偵查中及本院八十五年十一月二十日
    調查時之告訴意旨及供述指稱，被告於八十三年七月間，籌
    備臺北市○○○路○段「大佛素食自助餐廳」時，經由房東
    介紹認識，由其負責為被告裝潢餐廳，被告則以本票支付裝
    潢費六十一萬八千元等語（八十五年度偵字第一九三三九號
    第七頁訊問筆錄、八十五年度易字第六八四三號第二十三頁
    反面訊問筆錄參照）。依告訴人呂漢裕上開之指訴，並未敘
    及被告請告訴人呂漢裕為其裝潢餐廳時，曾施用何種詐術（
    例如誇大其資力或表示言過其實之支付能力），致告訴人呂
    漢裕陷於錯誤而為被告裝潢素食餐廳。
  (2)被告於本院審理時辯稱，當時請告訴人呂漢裕裝潢臺北市○○○路○段之「大佛素食自助餐店」，原本僅要裝修店內樓
    梯，但告訴人呂漢裕好意勸其一併裝修，同意讓被告分期付
    款等語，核與告訴人呂漢裕於本院八十五年十一月二十日調
    查時就餐廳裝潢之範圍及付款之約定所為陳述均屬相符（本
    院八十五年度易字第六八四三號第二十三頁反面訊問筆錄參
    照）。按社會之私經濟行為本有不同程度之不確定性或交易
    風險，交易雙方本應自行估量其主、客觀情事及搜集相關資
    訊，作為考量交易風險，判斷是否進行交易之準據。本院審
    酌告訴人呂漢裕為裝潢公司之經營者，其既同意為被告之素
    食餐廳整修，並允許讓被告分期付款，其必已考量被告當時
    素食餐廳營業之狀況及支付能力後，始行決定是否承接此業
    務，足認告訴人呂漢裕為被告裝潢素食餐廳係基於自己評估
    被告經濟狀況及為其爭取業務，並非被告施用詐術所致，更
    遑論告訴人呂漢裕有何陷於錯誤之情事。
  (3)再者，如前所述，被告於八十三年間所經營素食餐廳原本係
    有獲利，並能再予以擴張，並無證據證明被告與告訴人呂漢
    裕協議裝潢時，已屬無給付能力之狀況，至於事後因一連串
    發生廚師聯合罷工而突然營運不善等情，係屬事後之突發狀
    況，並非被告與告訴人呂漢裕協議裝潢時所能預見，況事發
    後被告為解決債務，曾與告訴人呂漢裕達成協議，約定按月
    返還五萬元，並於八十三年八月二十五日曾返還告訴人甲○○五萬元，此觀被告與告訴人呂漢裕於本院審理時所簽署之
    和解書上載明被告所欠金額需扣除已返還之五萬元自明，足
    認被告確有清償之真意，縱使事後被告陷於無資力無法繼續
    清償，亦不得遽此推定被告主觀上自始即有不法所有之意圖
    。
  (4)至於被告於通緝期間，因經濟狀況不佳，並未出面與告訴人
    呂漢裕解決債務，如前所述，雖有民事債務不履行之法律責
    任，但仍與刑法詐欺罪之構成要件非可等同視之。
  (5)綜上，被告所辯無詐欺告訴人呂漢裕之故意，核屬可採，自
    難僅憑告訴人呂漢裕單方面之指訴，及被告嗣未能完全清償
    裝潢費用之單純事實，以擬制之方法，遽以入罪於被告。
六、綜上所述，檢察官在本件訴訟上所提出之上開證據欲以證明
    被告涉犯詐欺罪嫌，惟被告所為，綜合全案卷證，難認與詐
    欺罪之構成要件相符，本件純屬民事債務糾紛，應循民事途
    徑解決，況被告與告訴人丁○○、呂漢裕亦於本院審理時達
    成和解，此有和解書二份附本院卷足稽，揆諸前開說明，並
    斟酌本案之全辯論意旨，既不能證明被告犯罪，即應為被告
    無罪之諭知。
七、併辦部分：
    臺灣臺北地方法院檢察署檢察官移送本院併辦之該署八十五
    年度偵字第二六一０七號，認被告乙○○於八十三年五月間
    佯以擴展業務為由，要求告訴人丙○○讓渡台北市○○○路
    ○段一三０號之「若蓉軒素食餐廳」，並開立本票十三張，
    金額共計二百六十二萬元予告訴人丙○○（蒞庭檢察官移送
    併辦意旨書誤載為二百二十六萬，應予更正），惟被告取得
    上開餐廳之經營權後，未依約給付本票票款，認被告涉犯詐
    欺罪嫌，與前開起訴事實應依連續犯論以一罪而移送併辦。
    惟本案被告所涉犯詐欺告訴人丁○○、呂漢裕之部分，因無
    證據證明被告犯罪，本院對被告為無罪之諭知，業如前述，
    是該等併辦部分自與本案不生任何裁判上一罪之關係，本院
    無從併為審理，自應將此部份併辦案件退回檢察官，由檢察
    官另為適法之處理。
據上論斷，應依刑事訴訟法第三百零一條第一項，判決如主文。
本案經檢察官蘇維達到庭執行職務。
中    華    民    國    95    年    2     月    22    日
                  刑事第九庭審判長法  官  蘇素娥
                                  法  官  官信成
                                  法  官  葉珊谷
以上正本證明與原本無異。
檢察官如不服本判決，應於判決送達後10日內，向本院提出上訴
狀（被告於本件無上訴利益）。
                                  書記官  顏淑華
中    華    民    國    95    年    2    月    22    日


司法院資訊處製作；財團法人民間司法改革基金會備份。
